【裁判字號】    98,判,1475
【裁判日期】    981210
【裁判案由】    徵收補償
【裁判全文】
最  高  行  政  法  院  判  決
                                      98年度判字第1475號
上  訴  人  甲○○
被 上訴 人  嘉義縣政府
代  表  人  乙○○
上列當事人間徵收補償事件，上訴人對於中華民國97年11月5日
高雄高等行政法院97年度訴字第495號判決，提起上訴，本院判
決如下：
    主  文
原判決廢棄，發回高雄高等行政法院。
    理  由
一、緣被上訴人為辦理縣道157線朴子至蒜頭道路拓寬危險路段
    改善工程，報奉內政部民國（下同）95年12月1日台內地字
    第0950189320號函核准徵收嘉義縣朴子市○○○段雙溪小段
    377-2地號等4筆土地，合計面積0.056862公頃，被上訴人旋
    以95年12月28日府地權字第0950173228號公告徵收，公告期
    間自95年12月29日起至96年1月28日止。上訴人以其向臺灣
    省嘉南農田水利會（下稱嘉南農田水利會）立有切結書，在
    該會所有坐落嘉義縣朴子市○○○段雙溪小段377-2及377-6
    地號土地上架設橋涵（版橋）供通行使用，竟未予徵收補償
    ，乃於96年6月29日向被上訴人提出陳情書，請求徵收補償
    。被上訴人以96年7月10日府交企字第0960094564號函復上
    訴人略以：「說明：…2.經查本案原土地所有權人為嘉南農
    田水利會，該版橋賠償問題依95年5月23日（誤載為85年5月
    23日，下同）協調會議紀錄：略以依『使用臺灣省嘉南農田
    水利會水利建造物切結書』第8條所定，本會如為財產處分
    時，原版橋用戶使用之版橋需無條件任由本會處理，自無賠
    償問題…。故係屬私權行為請逕洽原申請單位協商。3.本案
    版橋為水利設施一部分，經施工闢建後將回復原有使用功能
    ，且依嘉義縣興辦公共工程拆遷建築物補償自治條例規定不
    予補償。」上訴人不服，循序提起行政訴訟，經原審法院判
    決駁回後，提起上訴。本院以98年度裁字第794號裁定駁回
    上訴，嗣經上訴人聲請再審，由本院裁定將該確定裁定廢棄
    ，回復原上訴狀態。
二、上訴人於原審起訴意旨略謂：(一)上訴人之土地（即嘉義縣朴
    子市○○○段雙溪小段208之11至20地號及同段208地號之土
    地）與可通行之道路（縣道157線）間，有嘉南農田水利會
    所有之大排水溝（即同小段377地號土地，嗣分割成377、37
    7之2及377之3地號），使上訴人欲興建之房屋無法出入道路
    ，乃於84年間向嘉南農田水利會申請在該大排水溝上架設橋
    涵，並經核准由上訴人自行設計、自行施工橋涵，供通路之
    使用，且上訴人設計橋涵繪製設計圖（含材料種類及數量、
    形狀）後，經過嘉南農田水利會審核通過進行施工，並將原
    始設計圖面委由佑興土木技師事務所進行估價，工程費用為
    新臺幣（下同）5,124,478元。另上訴人施工後該橋涵上方
    均由上訴人停放車輛及通行之用，非供民眾通行之使用。(二)
    95年間，被上訴人因辦理「縣道157線朴子至蒜頭道路拓寬
    危險路段改善工程」，欲使用嘉南農田水利會之上開土地作
    為道路用地，拆除上訴人施作之該橋涵，影響上訴人個人使
    用之土地範圍，上訴人要求應就該橋涵進行徵收，被上訴人
    拒不列入徵收範圍，僅徵收該橋涵所屬之土地，其餘土地仍
    繼續使用，卻拒不徵收，更不願給付該橋涵之補償金，上訴
    人多次對被上訴人提出陳情，被上訴人均拒絕，嘉義縣交通
    局於96年6月5日以公權力強制拆除版橋，造成上訴人除原本
    空間無法利用外，出資興建之版橋亦無端遭拆除，受有相當
    大之損失。(三)被上訴人辯稱本件須有徵收處分，認為應由上
    訴人先提出課予義務訴訟始可進行補償云云，然上訴人本來
    要求被上訴人對於橋涵（版橋）進行徵收而提起訴願，卻遭
    訴願機關內政部以「公用徵收僅有國家始為徵收權之主體，
    一般人民並無公用徵收之公法請求權」駁回上訴人之訴願，
    因此，並非上訴人不提起課予義務之訴，乃上訴人無請求公
    家機關徵收之權，自無從提出課予被上訴人進行徵收義務之
    訴。且依土地法第215條及土地徵收條例第5條規定可知，被
    上訴人為徵收土地處分時，該徵收處分之效力已及於土地改
    良物，該土地上之土地改良物自屬徵收範圍，系爭橋涵（版
    橋）屬於土地改良物，被上訴人自不得拒絕給付上訴人橋涵
    （版橋）之徵收補償金，否則，上述條文即成具文。(四)系爭
    橋涵（版橋）乃鋼筋混凝土所搭建，結構相當堅固，其上可
    以停車及供通行之使用，因此，並非嘉義縣興辦公共工程拆
    遷補償自治條例所指之「室外排水涵管之相關設施」，故被
    上訴人自不得據此拒絕給付。(五)被上訴人辯稱依上訴人84年
    間與嘉南農田水利會所簽切結書約定，無須將橋涵（版橋）
    列入補償云云。惟被上訴人所為主動徵收行為，乃公法強制
    徵收行為，與嘉南農田水利會為「財產處分」有所不同，不
    適用切結書之約定；況且，該約定乃上訴人與該農田水利會
    之約定，基於契約相對性原則，並無拘束他人之效力，被上
    訴人不得據此為有利之主張。且系爭橋涵乃建築法第7條雜
    項工作物，上訴人對於橋涵有所有權，依據嘉南農田水利會
    95年11月3日嘉南管字第0950012427號函對於橋涵亦認為屬
    於「私有」地上物，足認嘉南農田水利會亦肯認上訴人對於
    該橋涵具有正當權益，應向被上訴人請求賠償費，故嘉南農
    田水利會不認為土地徵收適用切結書約定，使上訴人無法請
    求賠償，被上訴人單方面解釋該切結書內容，令人無法理解
    。又依據嘉南農田水利會84年9月12日84嘉南管字第19060號
    函說明2應繳納費用明細之「使用費」，乃以20基數（即20
    年）計算，應認為該農田水利會允諾給上訴人使用20年（至
    104年），自無可能於104年前將土地為財產處分，今被上訴
    人乃進行公權力之強制徵收，並非切結書所指之「農田水利
    會進行財產處分」，上訴人無受該條款拘束之必要。(六)依據
    土地徵收條例第31條第1項及嘉義縣興辦公共工程拆遷建築
    物補償自治條例第3條第3項規定可知，上訴人所興建之橋涵
    應屬建築法第7條「雜項工作物」之範疇，上訴人所委請佑
    興土木技師事務所估價工程費用5,124,478元，即屬被上訴
    人應給予之補償金等語，為此請求被上訴人應給付上訴人新
    臺幣550萬元，即自被上訴人收受起訴狀繕本之翌日起至清
    償之日止按年息5%計算之利息。
三、被上訴人答辯意旨略謂：(一)提起一般給付之訴請求金錢給付
    ，必須是以該訴訟可「直接」行使一給付請求權時始可，如
    依其所依據實體法之規定，尚須先由行政機關核定其給付請
    求權者，則於提起一般給付之訴前，應先提起課予義務之訴
    ，請求作成該核定之行政處分，其未先行提起課予義務之訴
    ，請求行政機關作成核定其給付之行政處分，遽行提起一般
    給付訴訟，難以達到訴訟之目的，即屬欠缺權利保護要件，
    自非法之所許（本院91年度裁字第722號裁定參照）。且徵
    收土地應發給補償費，其補償費項目為補償地價補償費、遷
    移費或其他補償費，均須經行政主管機關作成補償特定金額
    之行政處分，應受補償人始基此補償處分而得請求給付，若
    無補償處分存在，即無請求給付特定金額補償費之權，逕以
    一般給付訴訟請求給付，自非所許。上訴人提起本件一般給
    付訴訟，因欠缺法律基礎，依行政訴訟法第107條第3項規定
    ，上訴人起訴不合法，應予駁回。(二)依土地法第215條第1項
    前段及第241條規定可知，土地改良物補償費之發放，亦以
    該土地改良物之徵收為前提。換言之，土地徵收核准後始有
    補償可言，如徵收處分尚未合法生效，自不生請求補償之問
    題。(三)系爭版橋位於朴子市○○○段雙溪小段377地號（徵
    收分割377-2地號）及377-1地號（徵收分割377-6地號）上
    ，係上訴人於84年間向水利會申請建築使用而架設，被上訴
    人依法並未一併徵收系爭版橋，且報內政部核准在案。本件
    上訴人於請求徵收未經有權核准機關核准前，即尚無有效之
    徵收處分存在，故上訴人請求被上訴人給付系爭版橋之補償
    金，自於法無據。(四)依嘉義縣興辦公共工程拆遷補償自治條
    例第2條規定，本件系爭版橋於申請建築時並無敘明其屬建
    築改良物，自無前開自治條例予以補償規定之適用，上訴人
    以土地法第215條、土地徵收條例第5條、建築改良物徵收補
    償費查估基準第4點及第6點，主張系爭版橋屬徵收補償範圍
    云云，自屬無據。(五)本件原土地所有權人為嘉南農田水利會
    ，系爭版橋賠償問題依95年5月23日協調會議記錄，且依嘉
    義縣興辦公共工程拆遷補償自治條例附表3附註2規定，系爭
    版橋拆除後已改建符合整體排水之工程，並回復其通行功能
    ，而版橋為水利設施一部分，經施工闢建後將回復原有使用
    功能，則經施工闢建後，不論原橋保留或拆除重建，既將回
    復原有使用功能，自無應予徵收補償之理等語。
四、原判決駁回上訴人之訴，其理由略謂：(一)徵收土地時，其改
    良物應一併徵收。又土地改良物被徵收時，其應受之補償費
    ，由該管直轄市或縣（市）地政機關會同有關機關估定之，
    土地法第215條第1項前段及第241條分別定有明文。故土地
    改良物補償費之發放，亦以該土地改良物之徵收為前提。於
    未為徵收處分前，地上物所有權人因徵收而生之補償費請求
    權即不存在。又徵收補償費，既屬被徵收人為公共利益所受
    財產上損失之補償，則損失之範圍自應先予估算確定，補償
    方有所據，此觀土地徵收條例第31條第1項及第3項規定甚明
    ，足見補償費之金額須由行政機關經由一定程序而為估定，
    亦即須由行政機關以行政處分之方式為之，建築改良物補償
    費請求權之給付內容始為確定，是人民請求行政機關為徵收
    補償，應係提起行政訴訟法第5條之課予義務訴訟，請求行
    政法院命行政機關為一定作為，而非得逕行提起同法第8條
    之一般給付訴訟。(二)又依嘉義縣興辦公共工程拆遷建築物補
    償自治條例第3條第1項規定可知，有關嘉義縣興辦公共工程
    拆遷建築物補償費之發放，需經由發放機關先行依規定加以
    審核，再決定其給付之範圍及金額，並據此而作成授益之行
    政處分，要非經申請人申請，主管機關即得逕行給與確定金
    額之補償金，已甚明確。是本件上訴人以系爭橋涵位於被徵
    收之土地上，被上訴人之徵收處分應及於土地改良物，向被
    上訴人請求核發徵收補償費，其請求比照土地法、土地徵收
    條例及嘉義縣政府興辦公共設施拆遷建築物補償自治條例，
    既已明確規定有關徵收補償費之發放，尚須經被上訴人先行
    核定或確定其給付請求權之範圍，並非可直接對被上訴人行
    使給付請求權，揆諸前揭說明，上訴人於遭被上訴人否准其
    申請後，倘對該行政處分不服，自應先依訴願法之規定提起
    訴願救濟；如仍不服，再循序依行政訴訟法第5條第2項規定
    ，提起「排除否准之課予義務訴訟」，而非得逕依同法第8
    條第1項之規定提起給付訴訟。(三)原審法院於97年9月17日準
    備程序時，業已闡明有關上訴人請求550萬元徵收補償費部
    分，應提起行政訴訟法第5條課予義務訴訟，然上訴人嗣以
    同日之準備書狀及97年10月17日之行政辯論意旨狀仍堅持提
    起一般給付訴訟，上訴人提起本件行政訴訟，顯係誤用訴訟
    類型，致無法達成請求權利保護之目的，且上訴人亦不願補
    正，則本件訴訟類型之選定既屬有誤，上訴人之訴即屬欠缺
    權利保護必要等語。
五、上訴意旨略謂：(一)原審要求上訴人應先對被上訴人請求徵收
    並要求對系爭橋涵（版橋）進行估算，其所揭示之其他救濟
    途徑與司法院釋字第425號解釋意旨相違背，更使上訴人成
    為毫無救濟途徑之孤兒，堪認原審判決有違反法令之處。(二)
    原審判決亦未認定「被上訴人是否已徵收系爭橋涵（版橋）
    」，逕認定被上訴人未徵收，顯有判決不備理由之違法，若
    該橋涵（版橋）尚未徵收，自生人民有無徵收補償請求權之
    問題，若已徵收，充其量僅係請求徵收補償金是否需要被上
    訴人先行估算之爭點。(三)原審逕以本院90年度判字第2369號
    給付遺產稅事件判決與徵收補償事件為錯誤、無關聯性之比
    擬，與經驗及論理法則相違。(四)依原審判決論述邏輯，上訴
    人向被上訴人申請，若被上訴人拒不估算，則高等行政法院
    即可受理「排除准否之課予義務訴訟」，此不就是已坦承系
    爭橋涵（版橋）之補償金額仍可由法院進行估算，足認補償
    金額多寡並非由被上訴人估算不可，故原審判決認「補償金
    估算權限認為屬行政機關之功能所在，法院不得取代行政機
    關而自行決定」（本院90年度判字第2369號判決意旨），又
    認為上訴人得提起「排除否准之課予義務訴訟」估算補償金
    額，自有前後理由矛盾之違法等語，為此請求廢棄原判決並
    發回原審法院更審。
六、本院查：
  (一)行政訴訟法第125條第2項、第3項規定：「審判長應注意使
    當事人得為事實上及法律上適當完全之辯論。審判長應向當
    事人發問或告知，令其陳述事實、聲明證據，或為必要之聲
    明及陳述；其所聲明或陳述有不明瞭或不完足者，應令其敘
    明或補充之。」次按土地徵收條例第5條，徵收土地時，原
    則上其土地改良物應一併徵收；應徵收之土地改良物，得視
    其興辦事業計畫之需要，於土地徵收後，徵收之；但土地改
    良物所有權人於需用土地人報請徵收土地前，請求同時一併
    徵收其改良物時，需用土地人應同時辦理一併徵收。復依土
    地徵收條例第2條規定：「本條例所稱主管機關：在中央為
    內政部；在直轄市為直轄市政府；在縣（市）為縣（市）政
    府。」第13條規定：「申請徵收土地或土地改良物，應由需
    用土地人擬具詳細徵收計畫書，並附具徵收土地圖冊或土地
    改良物清冊及土地使用計畫圖，送由核准徵收機關核准，並
    副知該管直轄市或縣（市）主管機關。」第14條規定：「徵
    收土地或土地改良物，由中央主管機關核准之。」第18條第
    1項規定：「直轄市或縣（市）主管機關於接到中央主管機
    關通知核准徵收案時，應即公告，並以書面通知土地或土地
    改良物所有權人及他項權利人。」第19條規定：「徵收土地
    或土地改良物應發給之補償費，由需用土地人負擔，並繳交
    該管直轄市或縣（市）主管機關轉發之。」第31條規定：「
    建築改良物之補償費，按徵收當時該建築改良物之重建價格
    估定之。…建築改良物…之補償費，由直轄市或縣（市）主
    管機關會同有關機關估定之。…」；土地徵收條例施行細則
    第17條更規定：「本條例第十三條規定之徵收計畫書，應載
    明下列事項：一、徵收土地或土地改良物原因。二、徵收土
    地或土地改良物所在地範圍及面積。…七、一併徵收土地改
    良物。…十三、被徵收土地之使用配置。…十五、應需補償
    金額總數及其分配。…申請徵收土地改良物，得免記明前項
    第七款及第十三款事項。」第21條規定：「依本條例第十八
    條規定所為之公告，應載明下列事項：一、需用土地人之名
    稱。…四、徵收之土地或土地改良物及其應補償之費額。…
    八、得申請一併徵收之要件及期限。…」；又依土地法第5
    條第1項、第2項之規定，所謂土地改良物，分為建築改良物
    及農作改良物二種；附著於土地之建築物或工事，為建築改
    良物。足見附著於土地之建築改良物所有權人非不得於徵收
    土地前，請求需用土地人將其建築改良物亦列入徵收範圍，
    報請中央主管機關內政部核准一併徵收，或於土地徵收後，
    請求需用土地人補行辦理徵收其建築改良物之手續，並請求
    直轄市或縣（市）主管機關會同有關機關估定其徵收補償費
    ，交由需用土地人列入徵收計畫書；如果需用土地人即為該
    管縣（市）政府，當事人自得合併向該管縣（市）政府申請
    辦理徵收其附著於土地之建築改良物之手續，即擬具詳細徵
    收計畫書（包括估定徵收補償費列入徵收計畫書），報請中
    央主管機關內政部核准，俟核准後，再由該管縣（市）政府
    公告，並以書面通知建築改良物所有權人及發給補償費。則
    高等行政法院於審理有關建築改良物之申請徵收補償遭否准
    ，而循序提起行政訴訟事件，如認為原告提起給付訴訟，請
    求需用土地人即該管縣（市）政府給付建築改良物的徵收補
    償費，有誤用訴訟類型情形，無法達成請求權利保護之目的
    者，自宜由審判長向其闡明：應請求需用土地人即該管縣（
    市）政府辦理徵收建築改良物之手續，即擬具詳細徵收計畫
    書（包括估定徵收補償費列入徵收計畫書），報請中央主管
    機關內政部核准等語，始為適法完整之闡明。
  (二)原審法院受命法官於97年9月17日準備程序時，依其準備程
    序筆錄所載固曾向上訴人「闡明給付訴訟、課予義務訴訟要
    件」（原審卷第74頁），惟其內容為何，尚不明確，且依原
    判決理由所載僅係「闡明有關上訴人請求550萬元徵收補償
    費部分，應提起行政訴訟法第5條課予義務訴訟」，顯未向
    上訴人闡明應先請求被告辦理徵收建築改良物之手續（本件
    需用土地人即被告機關），即擬具詳細徵收計畫書（包括估
    定徵收補償費列入徵收計畫書），報請中央主管機關內政部
    核准，俟核准及公告後，才能據以請求發給徵收補償費等語
    ；如果上訴人依據原審之闡明，僅提起請求被上訴人作成核
    給補償費處分之課予義務訴訟，亦將如原判決理由所指「於
    未為徵收處分前，地上物所有權人因徵收而生之補償費請求
    權即不存在」，而無法達成請求權利保護之目的。除此以外
    ，原審法院未再實施任何闡明，於言詞辯論時，審判長及其
    他法官亦未向上訴人發問確認其起訴聲明之內容（見原審卷
    第153頁以下）。足見原審並未為適法完整之闡明，則其以
    上訴人提起一般給付訴訟，顯係誤用訴訟類型，致無法達成
    請求權利保護之目的，且上訴人亦不願補正，則本件訴訟類
    型之選定既屬有誤，上訴人之訴即屬欠缺權利保護必要為由
    ，判決駁回其訴，容有未洽。
  (三)綜上所述，原判決適用法則既有上開瑕疵，且影響裁判之結
    果，上訴人聲明將之廢棄，即為有理由，爰將原判決廢棄，
    發回原審法院更為審理。
據上論結，本件上訴為有理由。依行政訴訟法第256條第1項、第
260條第1項，判決如主文。
中    華    民    國    98    年    12    月    10    日
                    最高行政法院第七庭
                        審判長法官  藍  獻  林
                              法官  廖  宏  明
                              法官  張  瓊  文
                              法官  姜  素  娥
                              法官  林  文  舟
以  上  正  本  證  明  與  原  本  無  異
中    華    民    國    98    年    12    月    11    日
                              書記官  邱  彰  德


司法院資訊處製作；財團法人民間司法改革基金會備份。
